ACORDAO-COMPLETO-2525614

ACÓRDÃO 701/2022 ATA 11/2022 - PLENÁRIO

VISTOS, relatados e discutidos estes autos de representação criada pela SecexDefesa para o cumprimento do Acórdão 923/2021-TCU-Plenário, relator Ministro Raimundo Carreiro, por meio do qual, no âmbito do TCProcesso 026.145/2020-0, este Tribunal determinou que fosse apurada a responsabilidade pelo descumprimento do subitem 9.4.2 do Acórdão 2786/2019-TCU-Plenário, do mesmo relator (TCProcesso 028.883/2016-0) ,
ACORDAM os Ministros do Tribunal de Contas da União, reunidos em Sessão do Plenário, diante das razões expostas pelo Relator e com fundamento nos arts. 235 e 237, II, do Regimento Interno deste Tribunal, em: 
9.1 acolher as razões de justificativa de Guilherme Cals Theophilo Gaspar de Oliveira;
9.2 notificar o responsável e a Secretaria Nacional de Segurança Pública (Senasp) do Ministério da Justiça e Segurança Pública a respeito deste acórdão.

Representação autuada em razão do descumprimento de determinação proferida no processo de prestação de contas anuais do órgão, referente ao exercício de 2005.

Secretaria Nacional de Segurança Pública (Senasp) do Ministério da Justiça e Segurança Pública
Unidade: Município de Natal/RN

3. Responsável: Guilherme Cals Theophilo Gaspar de Oliveira (ex-secretário, CPF XXX.328.747-XX)

13.1. Ministros presentes: Ana Arraes (Presidente), Walton Alencar Rodrigues, Benjamin Zymler, Augusto Nardes, Aroldo Cedraz, Bruno Dantas, Jorge Oliveira e Antonio Anastasia (Relator).
13.2. Ministros-Substitutos presentes: Augusto Sherman Cavalcanti, Marcos Bemquerer Costa, André Luís de Carvalho e Weder de Oliveira.

ANTONIO ANASTASIA

Este processo cuida de representação criada pela SecexDefesa para o cumprimento do Acórdão 923/2021-TCU-Plenário, relator Ministro Raimundo Carreiro, que, no âmbito do TCProcesso 026.145/2020-0, determinou que fosse apurada a responsabilidade pelo descumprimento do subitem 9.4.2 do Acórdão 2786/2019-TCU-Plenário, do mesmo relator (TCProcesso 028.883/2016-0) .
2. Reproduzo, a seguir, a instrução do auditor da SecexDefesa (peça 16) , que propõe a aplicação de multa a Guilherme Cals Theophilo Gaspar de Oliveira, ex-titular da Secretaria Nacional de Segurança Pública do Ministério da Justiça e Segurança Pública:
"INTRODUÇÃO
Cuidam os autos de representação autuada pela Secretaria de Controle Externo da Defesa Nacional e da Segurança Pública (SecexDefesa) em cumprimento às determinações dos subitens 9.4.1 e 9.4.2 do Acórdão 923/2021-TCU-Plenário (peça 1) , Sessão de 28/4/2021, de relatoria do Ministro Raimundo Carreiro, prolatado no processo de monitoramento TC Processo 026.145/2020-0, transcrito a seguir:
' (...) 
9.4. alertar a Secretaria de Controle Externo da Defesa Nacional e da Segurança Pública para que: 
9.4.1. identifique os gestores da Secretaria Nacional de Segurança Pública responsáveis pelo descumprimento do subitem 9.4.2 do Acórdão 2786/2019-TCU-Plenário e promova a respectiva audiência dos agentes, com fulcro no inciso IV do art. 250 do Regimento Interno do TCU; 
9.4.2. examine as razões de justificativa a serem apresentadas conforme item 9.4.1 deste Acórdão e proponha ao Relator seu acolhimento ou rejeição e, sendo o caso, a aplicação da multa prevista no inciso IV do art. 58 da Lei 8.443/1992;
 (...) '
HISTÓRICO
O mencionado monitoramento trata da verificação do cumprimento das determinações do Acórdão 2786/2019-TCU-Plenário, de 20/11/2019, relator Ministro Raimundo Carreiro, proferido no processo de prestação de contas anuais da Secretaria Nacional de Segurança Pública (Senasp) , relativas ao exercício de 2015 (TC Processo 028.883/2016-0) . São transcritas, a seguir, as determinações do mencionado acórdão e que resultaram nos subitens 9.4.1 e 9.4.2 do Acórdão 923/2021-TCU-Plenário:
'9.4. nos termos dos arts. 18, 23, II, da Lei 8.443/1992, c/c os arts. 208, § 2º, 214, II, e 250, 3º, do Regimento Interno do Tribunal de Contas da União, determinar à Secretaria Nacional de Segurança Pública do Ministério da Justiça e Segurança Pública que:
 (...) 
9.4.2. com fundamento no princípio de publicidade, da transparência e da eficiência, faça constar dos relatórios de gestão, a partir do exercício de 2019, indicadores com denominação ou descrição sucinta demostrando o que se pretende medir, assim como respectivas medições que permitam acompanhar o desempenho da unidade ao longo do tempo, a exemplo de: 
9.4.2.1. comparação entre desempenho do exercício anterior e o desempenho corrente; desempenho corrente versus padrão de comparação; e desempenho planejado versus desempenho real;
9.4.2.2. índice de referência, que pode ser o resultado da última medição do indicador, com indicação do mês/ano em que foi realizada;
9.4.2.3. índice previsto para ser alcançado no exercício de referência do relatório de gestão;
9.4.2.4. índice alcançado no exercício de referência do relatório de gestão;
 (...) '
No Voto condutor do Acórdão 923/2021-TCU-Plenário em tela, o Relator considerou não cumprido o subitem 9.4.2 do Acórdão 2786/2019-TCU-Plenário, tendo em conta que a unidade jurisdicionada não apresentou, no relatório de gestão de 2019, 'os indicadores estratégicos com os atributos essenciais exigidos pela deliberação monitorada'. Observou, ainda, que 'a Senasp não promoveu comparação entre desempenho do exercício anterior e o desempenho corrente; desempenho corrente versus padrão de comparação; e desempenho planejado versus desempenho real.'
Após instrução e pronunciamentos uníssonos da subunidade e da unidade, peças 8, 9 e 10, respectivamente, foi proposta e realizada audiência do Sr. Guilherme Cals Theophilo Gaspar de Oliveira, Secretário Nacional de Segurança Pública à época dos fatos, para que apresentasse razões de justificativa quanto ao descumprimento do subitem 9.4.2 do Acórdão 2786/2019-TCU-Plenário.
A audiência foi promovida por meio do ofício 36842/2021-TCU/Seproc, de 10/7/2021 (peça 12) , com ciência em 22/7/2021 (peça 13) , e respondido, tempestivamente, em 30/7/2021 (peça 14) .
EXAME TÉCNICO
Em suma, o responsável apresentou os seguintes argumentos (peça 14, p. 2-9) :
3.1 O Relatório de Gestão 2019 foi elaborado em conformidade com o conteúdo exigido pelo TCU, na Decisão Normativa TCU (DN) 178/2019, e no 'Guia para elaboração de relatório na forma de relato integrado', demonstrando de maneira clara à sociedade e aos órgãos de controle, a gestão dos recursos públicos, as perspectivas, o desempenho e os resultados alcançados frente aos objetivos estabelecidos para o ano de 2019;
3.2 O art. 3º da Decisão Normativa TCU 178/2019 estabelece conteúdo mínimo exigido no relatório de gestão, não recomendando um modelo pré-estabelecido que englobasse a necessidade de comparação entre desempenhos tomando como referência o ano anterior;
'Art. 3º A prestação de contas é o instrumento do gestor para demonstrar os resultados alcançados e o cumprimento da legislação em sua gestão, tendo como peça central o relatório de gestão.
§ 1º O relatório de gestão tem como objetivo principal oferecer uma visão clara sobre como a estratégia, a governança, o desempenho e as perspectivas da UPC, no contexto de seu ambiente externo, levam à geração de valor público em curto, médio e longo prazos, além de demonstrar e justificar os resultados alcançados em face dos objetivos estabelecidos, informando no mínimo:
a) os objetivos, as metas e os indicadores de desempenho definidos para o exercício, sua vinculação aos objetivos estratégicos e à missão da UPC, e, se for o caso, ao Plano Plurianual, aos planos nacionais e setoriais do governo e dos órgãos de governança superior;
b) o valor público em termos de produtos e resultados gerados, preservados ou entregues no exercício, e a capacidade de continuidade em exercícios futuros;
c) as justificativas para objetivos ou metas não atingidas;
d) as principais ações de supervisão, controle e de correição adotadas pela UPC para a garantia da legalidade, da economicidade e da transparência na aplicação dos recursos públicos.
§ 2º O relatório de gestão deve apresentar informações por segmento e/ou de forma regionalizada, se for o caso, de modo a demonstrar a atuação das unidades de contexto ou de áreas que sejam relevantes para fornecer uma visão integrada das atividades da UPC.
§ 3º As UPC devem apresentar no relatório de gestão as informações estabelecidas no Anexo II desta decisão normativa e atender às diretrizes do Anexo III, ainda que a estrutura do relatório, formada pelos elementos de conteúdo (tópicos do relatório) , possa ser ajustada para atender necessidades específicas de divulgação de informações materiais da UPC ou peculiaridades da sua gestão.'
3.3 O Relatório de Gestão 2019 apresentou quadro resumo de indicadores, metas e resultados nas páginas 125-126, conforme figuras abaixo:

3.4 em nenhum momento houve omissão do gestor, pelo contrário, os principais projetos estratégicos estão sob a responsabilidade da Senasp, não sendo possível o MJSP ter um construto de relatório, se os subsídios das ações implementadas pela Senasp não fossem fornecidos;
3.5 o Relatório de Gestão 2019 não só apresenta indicadores e metas, mas todo um Sistema de Governança do Ministério da Justiça e Segurança Pública - SG-MJSP, que abarcou os temas relacionados à integridade e políticas públicas no âmbito do processo de gestão e processo decisório do Ministério;
3.6 declarar que a 'alta administração da Senasp deveria tomar à frente do acompanhamento do processo de cumprimento da determinação do Acórdão 2.786/2019-TCU', é no mínimo não considerar um princípio básico de controle interno administrativo, que separa por servidores distintos, as funções de autorização, aprovação, execução, controle e contabilidade;
3.7 no modelo adotado pelo Ministério da Justiça e Segurança Pública para a construção do Relatório de Gestão 2019, a função da Senasp não era 'conduzir o processo', mas oferecer os subsídios necessários para consolidação das informações de forma fidedignas, cabendo a outro setor na estrutura organizacional do MJSP, realizar a consolidação;
3.8 a Coordenadoria-Geral de Gestão Estratégica e Inovação Institucional - SPO/MJ foi a unidade responsável por consolidar as informações referentes aos relatórios governamentais, no âmbito do Ministério da Justiça e Segurança Pública;
3.9 a portaria do ministro 895/2019, de 19/12/2019, atribuiu à Secretaria-Executiva do Ministério da Justiça e Segurança Pública a competência pela coordenação das ações afetas à consecução e ao monitoramento do Planejamento Estratégico;
3.10 em 29 de janeiro de 2019 foi definido o Sistema de Governança do Ministério da Justiça e Segurança, através da portaria 86, de 29/1/2019, cuja principal atribuição é a gestão de documentos essenciais e integrantes do Planejamento Estratégico do MJSP;
3.11 assim, desde janeiro de 2019 o respondente já não possuía atribuições específicas de acompanhamento estratégico, inclusive existindo áreas para controle de recomendações e decisões do controle externo;
3.12 mesmo diante de cenário que trazia modificações à Senasp, como a estruturação do Sistema Único de Segurança Pública (Susp) , estabelecido pela Lei 13.675, de 11 de junho de 2018 e que modificou toda a sua organização administrativa da Senasp e do próprio MJSP, este Gestor envidou todos os esforços para cumprir deliberação do TCU (item 9.4.2 do Acórdão 2786/2019-TCU-Plenário) ;
3.13 quando da conclusão do exercício do cargo, o respondente afirma que acompanhou o envio do ofício 33/2020/CGTC-SENASP/SENASP/MJ, de 10/3/2020, direcionado ao Senhor Egbert Nascimento Buarque, Secretário de Controle Externo da Defesa Nacional e da Segurança Pública (SecexDefesa) , do Secretário-Adjunto da Secretaria Nacional de Segurança Pública, Freibergue Rubem do Nascimento, que declarava 'atendido' o item 9.4.2 do Acórdão 2786/2019-TCU-Plenário;
3.14 a presente representação não deve prosperar, pois os indícios concernentes às irregularidades ou ilegalidades não se sustentam, inclusive sendo objeto de atenuante conforme item 12 do exame técnico da representação, ora objeto desta justificativa.
Quanto a esses argumentos, verifica-se que a observância à DN 178/2019 não dispensa o atendimento à determinação. Além disso, os indicadores apresentados no Relatório de Gestão 2019 não trazem as comparações apontadas na determinação. Acrescenta-se que a segregação de funções não dispensa o respondente da obrigação de cumprimento de uma determinação dirigida diretamente a ele pelo TCU. Ademais, a declaração de atendimento à determinação expedida por outro gestor não exime o respondente da responsabilidade pelo cumprimento da determinação, inclusive, se, conforme declarou, o respondente acompanhou o envio do ofício 33/2020/CGTC-SENASP/SENASP/MJ, de 10/3/2020, deveria ter alertado o Secretário-Adjunto da Senasp quanto ao não cumprimento da determinação do subitem 9.4.2 do Acórdão 2786/2019-TCU-Plenário.
Por fim, de fato, o parágrafo 12 da instrução anterior, peça 8, apresenta o entendimento de que seriam atenuantes o reduzido tempo que restava entre a ciência da comunicação do Acórdão 2786/2019-TCU-Plenário e o prazo para elaboração do relatório relativo ao exercício de 2019, bem como a pouca experiência do órgão no novo modo de apresentação das contas, envolvendo a elaboração do relatório de gestão na forma de relato integrado, considerando sua implantação haver se dado somente a partir das contas de 2018. Além disso, naquela instrução restou consignado o entendimento de que a consolidação das contas de 2019 no órgão máximo, o Ministério da Justiça e Segurança Pública, reduziu a autonomia da Senasp em relação ao conteúdo final do relatório de gestão aqui tratado.
CONCLUSÃO
A presente representação preenche os requisitos previstos nos arts. 235 e 237, inciso VI, do Regimento Interno/TCU, devendo ser conhecida e considerada procedente, por se tratar de processo autuado para permitir a instrumentalização de procedimento visando atender determinação do TCU, a esta unidade técnica, constante do subitem 9.4 do Acórdão 923/2021-TCU-Plenário (itens 4-6 da instrução de peça 8) .
Conforme as considerações ora relatadas (parágrafos 6-8) , será proposto rejeitar as razões de justificativa apresentadas pelo Sr. Guilherme Cals Theophilo Gaspar de Oliveira, Secretário Nacional de Segurança Pública à época dos fatos, quanto ao descumprimento do subitem 9.4.2 do Acórdão 2786/2019-TCU-Plenário, aplicando-lhe a multa prevista no art. 58, inciso IV, da Lei 8.443/1992 c/c o art. 268, inciso VII, do Regimento Interno, devendo ser considerados atenuantes o reduzido tempo que restava entre a ciência da comunicação do Acórdão 2786/2019-TCU-Plenário e o prazo para elaboração do relatório relativo ao exercício de 2019, bem como a pouca experiência do órgão no novo modo de apresentação das contas, envolvendo a elaboração do relatório de gestão na forma de relato integrado, considerando sua implantação haver se dado somente a partir das contas de 2018, além de a consolidação das contas de 2019 no órgão máximo, o Ministério da Justiça e Segurança Pública, ter reduzido a autonomia da Senasp em relação ao conteúdo final do relatório de gestão.
PROPOSTA DE ENCAMINHAMENTO
Ante todo o exposto, submetem-se os autos à consideração superior, propondo:
a) conhecer da presente representação, satisfeitos os requisitos de admissibilidade previstos nos arts. 235 e 237, inciso VI, do Regimento Interno deste Tribunal e considerá-la procedente;
b) rejeitar as razões de justificativa apresentadas pelo Sr. Guilherme Cals Theophilo Gaspar de Oliveira, CPF XXX.328.747-XX, quanto ao descumprimento da determinação contida no subitem 9.4.2 do Acórdão 2786/2019-TCU-Plenário, relator Raimundo Carreiro;
c) aplicar ao Sr. Guilherme Cals Theophilo Gaspar de Oliveira, CPF XXX.328.747-XX, a multa prevista no art. 58, inciso IV, da Lei 8.443/1992 c/c o art. 268, inciso VII, do Regimento Interno, fixando-lhe o prazo de 15 (quinze) dias, a contar da notificação, para comprovar, perante o Tribunal (art. 214, inciso III, alínea 'a', do Regimento Interno) , o recolhimento da dívida aos cofres do Tesouro Nacional, atualizada monetariamente desde a data do acórdão até a do efetivo recolhimento, se for paga após o vencimento, na forma da legislação em vigor;
d) considerar, na valoração da multa, como atenuantes o reduzido tempo que restava entre a ciência da comunicação do Acórdão 2786/2019-TCU-Plenário e o prazo para elaboração do relatório relativo ao exercício de 2019, bem como a pouca experiência do órgão no novo modo de apresentação das contas, envolvendo a elaboração do relatório de gestão na forma de relato integrado, considerando sua implantação haver se dado somente a partir das contas de 2018, além de a consolidação das contas de 2019 no órgão máximo, o Ministério da Justiça e Segurança Pública, ter reduzido a autonomia da Secretaria Nacional de Segurança Pública (Senasp) em relação ao conteúdo final do relatório de gestão; e
e) arquivar o presente processo, com fulcro no art. 169, inciso V, do Regimento Interno do Tribunal de Contas da União RI/TCU."
3. Com a anuência do secretário da unidade técnica (peça 18) , o diretor divergiu do auditor, sugerindo o acolhimento das razões de justificativa do responsável, nestes termos (peça 17) :
"6.	Divirjo do encaminhamento antecedente, e fundamento o posicionamento nos argumentos a seguir.
7.	No aspecto principal, evidenciou-se nos autos que não cabia ao então dirigente da Senasp conduzir o processo de confecção do relatório de gestão a ser apresentado ao TCU e à sociedade, mas apenas oferecer subsídios para elaboração. O papel de apoiar as unidades e consolidar as informações referentes aos relatórios governamentais foi exercido pela Coordenação-Geral de Gestão Estratégica e Inovação Institucional do MJSP (peça 14, p. 4-5) .
8.	Anote-se que a forma de apresentação das contas do exercício de 2019 da Senasp passou a ser de forma consolidada no órgão máximo, o MJSP, o que reduziu a autonomia da Secretaria em relação ao conteúdo final do relatório de gestão.  
9.	Destaca-se o reduzido tempo entre a ciência da comunicação do Acórdão 2786/2019-TCU-Plenário e o prazo para produção do relatório do exercício de 2019, bem como a pouca experiência do órgão no novo modelo de apresentação das contas, envolvendo a elaboração do relatório de gestão na forma de relato integrado, considerando sua implantação haver se dado somente a partir das contas de 2018.
10.	Ressalta-se que a determinação em avalição surgiu em panorama normativo de prestação/apresentação de contas diferente do hoje em vigor nesta Corte de Contas (IN-TCU 84/2020) .
11.	Na instrução inicial que deu origem à determinação em questão (peça 13 do TC Processo 028.883/2016-0, itens 16 a 66 da instrução) , registrou-se que a avaliação do planejamento de ação e dos resultados quantitativos e qualitativos da Senasp se deu pautado no Planejamento Estratégico do então Ministério da Justiça e Segurança Pública para o período 2015-2019 e concluiu que:
'62. De um modo geral, os ID utilizados pela unidade jurisdicionada são indicadores de eficácia, uma vez que medem a quantidade de produto ou o alcance de metas de entrega de bens ou serviços. São, ainda, indicadores de tendência, pois sugerem que o órgão está no caminho para alcançar seus objetivos. Não são utilizados, porém, indicadores que apontem para outros aspectos do desempenho institucional, como a eficiência, a economicidade ou a efetividade.'
12.	A Resolução CGE 8, de 10/12/2019, da Secretaria-Executiva do MJSP, aprovou e detalhou o conteúdo de indicadores, metas, projetos e finalidades associadas do Planejamento Estratégico 2020-2023 do órgão. 
13.	No Relatório de Gestão de 2020, foram publicados os resultados dos indicadores estratégicos constantes no Planejamento Estratégico 2020-2023, a exemplo do que consta às páginas 239 e 302 do referido documento. Além disso, as informações sobre o desempenho da Unidade se encontram disponíveis no sítio do órgão .
14.	Considerando-se os esclarecimentos apresentados, propõe-se acatar as razões de justificativa do Sr. Guilherme Cals Theophilo Gaspar de Oliveira, uma vez que lhe cabia apenas fornecer subsídios para elaboração do relatório, sendo o papel principal da Coordenação-Geral de Gestão Estratégica e Inovação Institucional do MJSP. A aprovação da Resolução CGE 8, de 10/12/2019, e a transparência das informações no sítio do órgão corroboram o entendimento sugerido. Além disso, em favor do responsável, devem ser considerados também os seguintes aspectos: 
	i) o pouco tempo que teve para implementar as medidas exigidas pelo TCU; 
	ii) a mudança recente na forma de apresentação do RG na 'forma de relato integrado' e apresentação das contas consolidas, tendo como órgão máximo o MJSP; e
	iii) a publicação no Relatório de Gestão de 2020 dos indicadores de desempenho constantes no Planejamento Estratégico do MJSP referentes à Senasp.
15.	Diante do exposto, divergindo da proposta do parecer antecedente, sugere-se ao TCU:
a) conhecer da presente representação, satisfeitos os requisitos de admissibilidade previstos nos arts. 235 e 237, inciso VI, do Regimento Interno deste Tribunal e considerá-la improcedente;
b) acatar as razões de justificativa apresentadas pelo Sr. Guilherme Cals Theophilo Gaspar de Oliveira, CPF XXX.328.747-XX, quanto à imputação da conduta de descumprimento da determinação contida no subitem 9.4.2 do Acórdão 2786/2019-TCU-Plenário, relator Raimundo Carreiro; e
c) arquivar o presente processo, com fulcro no art. 169, inciso V, do Regimento Interno do Tribunal de Contas da União RI/TCU."
É o relatório.

não há

Não atuou

REPRESENTAÇÃO. APURAÇÃO DOS RESPONSÁVEIS PELO DESCUMPRIMENTO DE DETERMINAÇÃO PARA INCLUSÃO, NOS RELATÓRIOS DE GESTÃO, DE INDICADORES PARA ACOMPANHAR O DESEMPENHO DO ÓRGÃO. ACOLHIMENTO DAS RAZÕES DE JUSTIFICATIVA. COMUNICAÇÕES.

REPRESENTAÇÃO (REPR)

Este processo cuida de representação criada pela SecexDefesa para o cumprimento do Acórdão 923/2021-TCU-Plenário, relator Ministro Raimundo Carreiro, por meio do qual, no âmbito do TCProcesso 026.145/2020-0, este Tribunal determinou que fosse apurada a responsabilidade pelo descumprimento do subitem 9.4.2 do Acórdão 2786/2019-TCU-Plenário, do mesmo relator (TCProcesso 028.883/2016-0) , proferido nestes termos:
"9.4. nos termos dos arts. 18, 23, II, da Lei 8.443/1992, c/c os arts. 208, § 2º, 214, II, e 250, 3º, do Regimento Interno do Tribunal de Contas da União, determinar à Secretaria Nacional de Segurança Pública do Ministério da Justiça e Segurança Pública que:
 (...) 
9.4.2. com fundamento no princípio de publicidade, da transparência e da eficiência, faça constar dos relatórios de gestão, a partir do exercício de 2019, indicadores com denominação ou descrição sucinta demostrando o que se pretende medir, assim como respectivas medições que permitam acompanhar o desempenho da unidade ao longo do tempo, a exemplo de: 
9.4.2.1. comparação entre desempenho do exercício anterior e o desempenho corrente; desempenho corrente versus padrão de comparação; e desempenho planejado versus desempenho real;
9.4.2.2. índice de referência, que pode ser o resultado da última medição do indicador, com indicação do mês/ano em que foi realizada;
9.4.2.3. índice previsto para ser alcançado no exercício de referência do relatório de gestão;
9.4.2.4. índice alcançado no exercício de referência do relatório de gestão;" (grifos acrescidos) 
2. Em suas razões de justificativa, o responsável Guilherme Cals Theophilo Gaspar de Oliveira, titular, à época dos fatos, da Secretaria Nacional de Segurança Pública do Ministério da Justiça e Segurança Pública (Senasp/MJSP) , apresenta, em síntese, os seguintes argumentos (peça 14) :
a)  "o Relatório de Gestão 2019, foi elaborado em conformidade com o conteúdo exigido pelo Tribunal de Contas da União - TCU, na Decisão Normativa TCU nº 178, de 23 de outubro de 2019, e no Guia para Elaboração de Relatório na Forma de Relato Integrado";
b)  "o art. 3º da DECISÃO NORMATIVA-TCU Nº 178, DE 23 DE OUTUBRO DE 2019, estabelece conteúdo mínimo exigido no relatório de gestão, não recomendando um modelo pré-estabelecido que englobasse a necessidade de comparação entre desempenhos tomando como referência o ano anterior." (grifos no original) ;
c)  O Relatório de Gestão 2019 foi elaborado segundo as diretrizes da referida norma, incluindo quadro resumo de indicadores, metas e resultados em suas páginas 125 e 126;
d)  "no modelo adotado pelo Ministério da Justiça e Segurança Pública para a construção do Relatório de Gestão 2019, a função da Senasp [e de outras unidades finalísticas] não era 'conduzir o processo', mas oferecer os subsídios necessários para consolidação das informações de forma fidedignas, cabendo a outro setor na estrutura organizacional do MJSP [Coordenação-Geral de Gestão Estratégica e Inovação Institucional] realizar a consolidação", conforme o Ofício nº 38/2020/CGGE/SPO/SE/MJ, de 23 de abril de 2020 (peça 14, p. 5) ;
e)  conforme a Portaria nº 86/2019, desde janeiro de 2019, a Senasp "já não possuía atribuições específicas de acompanhamento estratégico, inclusive existindo áreas para controle de recomendações e decisões do controle externo";
f)  o Ofício nº 33/2020/CGTC-SENASP/SENASP/MJ, de 10/3/2020, enviado ao então titular da SecexDefesa do TCU, já declarava "atendido" o item 9.4.2 do Acórdão 2786/2019-TCU-Plenário.
3. O auditor da SecexDefesa propõe (peça 16) a rejeição das alegações e a consequente aplicação de multa a ao ex-gestor.
4. Por sua vez, com a anuência do secretário da unidade técnica (peça 18) , o diretor diverge do auditor, sugerindo o acolhimento das razões de justificativa do responsável (peça 17) .
5. Concordo com a proposta que prevaleceu no âmbito da SecexDefesa. Diante do contexto percebido, seria de rigor excessivo a aplicação de apenação ao responsável. Aliás, cabe anotar que o próprio auditor que propõe a refusão da defesa reconhece que há atenuantes na conduta do ex-secretário.
6. O primeiro aspecto que destaco refere-se à atividade de consolidar as informações das unidades do Ministério da Justiça e Segurança Pública para a elaboração do Relatório de Gestão Fiscal, que, na realidade, era atribuição da Coordenação-Geral de Gestão Estratégica e Inovação Institucional. Com efeito, esse formato, adotado a partir de 2019, reduziu a autonomia da Senasp. 
7. Também penso que se pode reconhecer como exíguo o tempo concedido ao Senasp para a apresentação dos indicadores e índices exigidos, tendo em vista a reestruturação iniciada em 2018 (e que ainda estava em curso no órgão) , com a criação e estruturação do Sistema Único de Segurança Pública, com o Fundo Nacional de Segurança Pública e o Conselho Gestor do Fundo Nacional da Segurança Pública, conforme já havia sido mencionado na instrução da SecexDefesa de peça 26 do TCProcesso 026.145/2020-0.
8. É igualmente apropriado ponderar que havia pouco tempo desde a adoção, em 2018, do relatório de gestão em estrutura de relato integrado e que, no Relatório de Gestão de 2020, foram publicados os resultados dos indicadores estratégicos constantes no Planejamento Estratégico 2020-2023, além de se encontrarem disponíveis, no site do órgão, as informações sobre o desempenho da Senasp.
9. Além disso, considero relevante o fato de, em comunicação (Ofício nº 33/2020/CGTC-SENASP/SENASP/MJ, de 10/3/2020, peça 93 do TC-Processo 028.883/2016-0) , o então Secretário Nacional de Segurança Pública-Adjunto ter informado à SecexDefesa que considerava atendido o aludido subitem 9.4.2 do Acórdão 2786/2019-TCU-Plenário, "por estarem contemplados nos indicadores estratégicos constantes do relato integrado do Ministério da Justiça e Segurança Pública (MJSP) , ano 2019".
10. Ante o exposto, considerando o contexto acima descrito, entendo que este Tribunal deve acolher as razões de justificativa relativas ao descumprimento do subitem 9.4.2 do Acórdão 2786/2019-TCU-Plenário, apresentadas por Guilherme Cals Theophilo Gaspar de Oliveira, então titular da Senasp do Ministério da Justiça e Segurança Pública.
Assim, voto por que seja aprovado Acórdão que ora submeto a este Colegiado.
TCU, Sala das Sessões Ministro Luciano Brandão Alves de Souza, em 30 de março de 2022.
ANTONIO ANASTASIA 
Relator